ACORDAO-COMPLETO-2401238

ACÓRDÃO 5801/2020 ATA 15/2020 - PRIMEIRA CÂMARA

VISTOS, relatados e discutidos estes autos de tomada de contas especial instaurada pelo Fundo Nacional de Desenvolvimento da Educação (FNDE) em razão da omissão na prestação de contas dos recursos repassados ao Município de Baixa Grande do Ribeiro/PI à conta do PNAE/2011, 
ACORDAM os ministros do Tribunal de Contas da União, reunidos em sessão da Primeira Câmara, ante as razões expostas pelo relator, em:
9.1. com fundamento nos arts. 1º, inciso I, e 16, inciso III, alíneas "b" e "c", da Lei 8.443/1992 c/c os arts. 19 e 23, inciso III, da mesma lei, julgar irregulares as contas do Sr. Raimundo Gomes da Silva e condená-lo ao pagamento das quantias abaixo relacionadas, com a fixação do prazo de 15 (quinze) dias, a contar da notificação, para que comprove, perante este Tribunal (art. 214, III, "a", do RI/TCU) , o recolhimento da dívida aos cofres do Fundo Nacional de Desenvolvimento da Educação, atualizada monetariamente e acrescida dos juros de mora, calculados a partir das datas indicadas, até a data do recolhimento, na forma prevista na legislação em vigor:
	Data da Ocorrência
	Valor Original (R$) 

	16/3/2011
	3.852,00

	17/3/2011
	13.758,00

	1/4/2011
	3.852,00

	4/4/2011
	13.758,00

	4/5/2011
	3.852,00

	5/5/2011
	13.758,00

	2/6/2011
	3.852,00

	3/6/2011
	13.758,00

	5/7/2011
	3.852,00

	6/7/2011
	13.758,00

	3/10/2011
	11.556,00

	4/10/2011
	41.274,00

	1/11/2011
	3.852,00

	3/11/2011
	13.758,00

	1/12/2011
	3.852,00

	2/12/2011
	13.758,00

9.2. com base no artigo 57 da Lei 8.443/1992, aplicar ao Sr. Raimundo Gomes da Silva multa no valor de R$ 30.000,00, fixando-lhe o prazo de 15 (quinze) dias, a contar da notificação, para que comprove, perante o Tribunal (artigo 214, inciso III, alínea "a", do Regimento Interno) , o recolhimento da dívida ao Tesouro Nacional, atualizada monetariamente desde a data desta deliberação até a do efetivo recolhimento, se for paga após o vencimento, na forma da legislação em vigor;
9.3. autorizar, desde logo, nos termos do art. 28, inciso II, da Lei 8.443/1992, a cobrança judicial da dívida, caso não atendidas as notificações;
9.4. encaminhar cópia desta deliberação ao Procurador-Chefe da Procuradoria da República no Estado do Piauí, nos termos do § 7º do art. 209 do Regimento Interno do TCU, para adoção das medidas que entender cabíveis; 
9.5. encaminhar cópia desta deliberação ao responsável e ao Fundo Nacional de Desenvolvimento da Educação, para conhecimento.

Tomada de Contas Especial instaurada pelo Fundo Nacional de Desenvolvimento da Educação em razão de omissão no dever de prestar contas dos recursos repassados ao Município de Baixa Grande do Ribeiro/PI para atendimento ao Programa Nacional de Alimentação Escolar (PNAE), exercício 2011. Analise das alegações de defesa.

Primeira Câmara

Prefeitura Municipal de Baixa Grande do Ribeiro - PI.

3. Interessados/Responsáveis:
3.1. Interessado: Fundo Nacional de Desenvolvimento da Educação (00.378.257/0001-81)
3.2. Responsável: Raimundo Gomes da Silva (XXX.247.573-XX).

13.1. Ministros presentes: Walton Alencar Rodrigues (Presidente), Benjamin Zymler (Relator), Bruno Dantas e Vital do Rêgo.
13.2. Ministros-Substitutos presentes: Augusto Sherman Cavalcanti e Weder de Oliveira.

BENJAMIN ZYMLER

Inicialmente, transcrevo a instrução de lavra da Secretaria de Controle Externo de Tomada de Contas Especial (peça 44) , a qual contou com a anuência do corpo diretivo da mencionada unidade técnica (peças 45 e 46) , in verbis:
"INTRODUÇÃO
1.	Cuidam os autos de tomada de contas especial instaurada pelo FNDE, em desfavor do Sr. Raimundo Gomes da Silva (CPF XXX.247.573-XX) , ex-prefeito Municipal de Baixa Grande do Ribeiro/PI (gestão 2009/2012) , em relação aos recursos repassados ao Município de Baixa Grande do Ribeiro/PI em virtude do Programa Nacional de Alimentação Escolar - PNAE (exercício 2011) , vigente de 1/1/2011 a 31/12/2011, cujo prazo final para a apresentação da prestação de contas expirou em 30/4/2013 (peça 14, p. 1) .
2.	Ressalta-se que a TCE foi instaurada em razão da omissão na prestação de contas quanto aos recursos repassados ao Município de Baixa Grande do Ribeiro/PI à conta do PNAE/2011.
3.	Por outro lado, o PNAE/2011 teve por objeto "contribuir para o crescimento e o desenvolvimento biopsicossocial, a aprendizagem, o rendimento escolar e a formação de práticas alimentares saudáveis dos alunos, por meio de ações de educação alimentar e nutricional e da oferta de refeições que cubram as suas necessidades nutricionais durante o período letivo", conforme art. 4° da Resolução CD/FNDE nº 38/2009, de 16/7/2009 (peça 21, p. 3) .
HISTÓRICO
4.	O presente processo foi objeto de instrução preliminar (peça 23) , a qual concluiu pela realização da citação e da audiência do Sr. Raimundo Gomes da Silva. A mencionada proposta de encaminhamento contou com a anuência do Diretor e do Secretário da unidade (peças 24 e 25) , tendo sido a citação e a audiência do responsável autorizadas mediante Despacho do Relator deste feito, Ministro Benjamin Zymler (peça 26) . As aludidas citação e audiência do responsável foram levadas a cabo por meio do Ofício 2411/2019-SecexTCE (peça 34) e do Ofício 2414/2019-SecexTCE (peça 35) , os quais foram recebidos no domicílio do responsável (peca 27) e no domicílio que ele declarou nos autos do processo TC Processo 027.432/2013-0 (peca 33) , em 27/5/2019, conforme atestam os AR's correspondentes (peça 37 e 36) .
5.	Por oportuno, cabe ressaltar que o responsável foi citado em função da não comprovação da boa e regular aplicação dos recursos recebidos no âmbito do PNAE/2011, e ouvido em audiência em razão da não disponibilização das condições materiais mínimas e necessárias para que o seu sucessor pudesse apresentar a prestação de contas do PNAE/2011, em razão das irregularidades e das condutas omissivas especificadas a seguir (peça 23, p. 5-6) :
0.  realizar a CITAÇÃO do Sr. Raimundo Gomes da Silva (CPF XXX.247.573-XX) , ex-prefeito Municipal de Baixa Grande do Ribeiro/PI (gestão 2009/2012) , uma vez que, em face da omissão na prestação de contas, o mesmo não logrou demonstrar a boa e regular aplicação dos recursos federais recebidos à conta do PNAE/2011, com fundamento nos arts. 10, § 1º, e 12, inciso II, da Lei 8.443/1992, c/c o art. 202, inciso II, §1º, do Regimento Interno do TCU, para que, no prazo de quinze dias, a contar do recebimento do ofício citatório, apresente alegações de defesa quanto à ocorrência abaixo indicada, em razão da conduta especificada, e/ou recolha, aos cofres do FNDE, as importâncias abaixo indicadas, atualizadas monetariamente a partir das respectivas datas até o efetivo recolhimento, abatendo-se, na oportunidade, as quantias eventualmente ressarcidas, na forma da legislação em vigor:
Irregularidade: Não comprovação da boa e regular aplicação dos recursos federais repassados ao município de Baixa Grande do Ribeiro/PI, em face da omissão no dever de prestar contas dos valores transferidos, no âmbito do PNAE/2011;
	Data das Ordens Bancárias 
	Valor Original (R$) 

	15/3/2011
	17.610,00

	31/3/2011
	17.610,00

	3/5/2011
	17.610,00

	1/6/2011
	17.610,00

	4/7/2011
	17.610,00

	30/9/2011
	52.830,00

	31/10/2011
	17.610,00

	30/11/2011
	17.610,00

               Valor atualizado do débito (sem juros) em 18/10/2018: R$ 269.857,54 (peça 22) .
Responsável: Sr. Raimundo Gomes da Silva (CPF XXX.247.573-XX) , ex-prefeito Municipal de Baixa Grande do Ribeiro/PI (gestão 2009/2012) .
Conduta: Em face da omissão na prestação de contas, cujo prazo encerrou-se em 30/04/2013, o mesmo não logrou demonstrar a boa e regular aplicação dos recursos federais recebidos à conta do PNAE/2011;
Dispositivos violados: art. 37, caput, c/c o art. 70, parágrafo único, da Constituição da República Federativa do Brasil, art. 93, do Decreto-lei 200/1967, art. 66, do Decreto 93.872/1986, art. 34 da Resolução CD/FNDE nº 38/2009, de 16/7/2009 (peça 21, p. 21-23) ;
Evidências: Informação 1693/2017/SEOPC/COPRA/CGCAP/DIFIN-FNDE (peça 5) e Relatório de TCE 225/2018 - DIREC/COTCE/CGAPC/DIFIN-FNDE/MEC (peça 14) ;
0.  informar ao responsável que, caso venha a ser condenado pelo Tribunal, os débitos ora apurados serão acrescidos de juros de mora, nos termos do § 1º do art. 202 do RI/TCU;
0.  esclarecer ao responsável, em obediência ao art. 12, § 2º, da Lei 8.443/1992, e ao art. 12, inciso VI, da Resolução TCU 170/2004, que o recolhimento tempestivo do débito somente saneará o processo caso seja reconhecida a sua boa-fé e não se constate outra irregularidade nas contas;
0.  realizar a AUDIÊNCIA do Sr. Raimundo Gomes da Silva (CPF XXX.247.573-XX) , ex-prefeito Municipal de Baixa Grande do Ribeiro/PI (gestão 2009/2012) , com fundamento nos arts. 10, § 1º, e 12, incisos I e III, da Lei 8.443/1992, c/c o art. 202, incisos I e III, do RI/TCU, para que, no prazo de quinze dias, apresente razões de justificativa quanto à omissão no dever de prestar contas dos recursos federais recebidos, no âmbito do PNAE/2011, cujo prazo encerrou-se em 30/04/2013 (peça 14, p. 1) ;
Irregularidade: Não permitir a comprovação da boa e regular aplicação dos recursos federais repassados ao município de Baixa Grande do Ribeiro/PI, em face da omissão no dever de prestar contas dos valores transferidos, no âmbito do PNAE/2011;
Responsável: Sr. Raimundo Gomes da Silva (CPF XXX.247.573-XX) , ex-prefeito Municipal de Baixa Grande do Ribeiro/PI (gestão 2009/2012) .
Conduta: Não disponibilizar as condições materiais mínimas e necessárias para que o seu sucessor pudesse apresentar a prestação de contas do PNAE/2011, tais como notas fiscais, recibos, processos de pagamento, extratos bancários da conta específica (recursos federais transferidos e contrapartida) e da aplicação financeira, processos licitatórios, contratos e termos de adjudicação e homologação, bem como documentos que comprovem a execução do objeto, cujo prazo encerrou-se em 30/04/2013;
Dispositivos violados: art. 37, caput, c/c o art. 70, parágrafo único, da Constituição da República Federativa do Brasil, art. 93, do Decreto-lei 200/1967, art. 66, do Decreto 93.872/1986, e art. 34 da Resolução CD/FNDE nº 38/2009, de 16/7/2009 (peça 21, p. 21-23) ;
Evidências: Informação 1693/2017/SEOPC/COPRA/CGCAP/DIFIN-FNDE (peça 5) e Relatório de TCE 225/2018 - DIREC/COTCE/CGAPC/DIFIN-FNDE/MEC (peça 14) ;
6.	Posteriormente, o Sr. Raimundo Gomes da Silva, por meio do seu advogado constituído (procurações às peças 38 e 40) , apresentou as suas alegações de defesa (peças 39 e 41) , as quais serão objeto de análise na sessão "EXAME TÉCNICO" da presente instrução.
EXAME TÉCNICO
Análise Preliminar:
7.	De início, salienta-se que está clara a competência deste Tribunal para julgar este processo, pois se trata de recursos federais repassados pelo FNDE ao Município de Baixa Grande do Ribeiro/PI. Outrossim, não restou caracterizada nenhuma nulidade processual oriunda da inobservância de formalidades que acarretassem prejuízo processual ao responsável ou ao interesse público (art. 171 do RI/TCU) . Também foram atendidos os pressupostos de constituição e desenvolvimento válido e regular desta tomada de contas especial (art. 71, inciso II, da Constituição Federal, art. 8°, caput, da Lei 8.443/1992, art. 84 do Decreto-Lei 200/1967 e art. 5°, caput, parágrafo único e incisos I a IV, da IN/TCU 71/2012, modificada pela IN/TCU 76/2016) .
8.	Ademais, verifica-se que não houve o transcurso de mais de dez anos desde os fatos geradores da dívida sem que tenha havido a notificação do responsável pela autoridade administrativa federal competente (art. 6º, inciso II, c/c art. 19, da IN/TCU 71/2012, modificada pela IN/TCU 76/2016) , uma vez que os recursos foram transferidos em 2011 (peça 3) , a omissão na prestação de contas se concretizou em 30/4/2013 (peça 14, p. 1) , e os responsáveis foram notificados sobre as irregularidades pela autoridade administrativa competente em 2013 e 2017, por meio dos ofícios constantes da peça 6, conforme atestam os AR's constantes da peça 7.
9.	Também se verifica que o valor original do débito apurado é igual a R$ 176.100,00 (peça 3, p. 3) , sendo, portanto, superior a R$ 100.000,00, na forma estabelecida conforme os artigos 6º, inciso I, e 19, da IN/TCU 71/2012, modificada pela IN/TCU 76/2016	.
10.	A propósito, registra-se que, em atendimento ao item 9.4, do Acórdão 1772/2017-TCU-Plenário (Relator Ministro-Substituto Augusto Sherman Cavalcanti) , foi efetuada pesquisa no sistema processual do TCU, e não foram encontradas tomadas de contas especiais em tramitação com débitos imputáveis ao responsável com valores inferiores ao fixado no art. 6º, inciso I, da Instrução Normativa TCU 71/2012, a fim de que seja observado o disposto no art. 6º, § 1º, da mesma norma.
11.	Por oportuno, cabe ressaltar que houve a devida formulação da imputação das irregularidades ao responsável, como também a descrição das mesmas no expediente de citação e audiência, com base na individualização das suas condutas omissivas, como já foi detalhado no item 5 desta instrução.
12.	Ressalta-se que foi viabilizado o exercício da ampla defesa e do contraditório em sua dimensão substancial, pois se realizaram a citação e a audiência do responsável Raimundo Gomes da Silva por meio do Ofício 2411/2019-SecexTCE (peça 34) e do Ofício 2414/2019-SecexTCE (peça 35) , os quais foram recebidos no domicílio do responsável (peca 27) e no domicílio que ele declarou nos autos do processo TC Processo 027.432/2013-0 (peca 33) , em 27/5/2019, conforme atestam os AR's correspondentes (peça 37 e 36) , atendendo ao art. 5º, inciso LV, da Constituição Federal c/c o art. 12, incisos I e II da Lei 8.443/1992.
13.	Outrossim, à luz do parâmetro delineado pelo Acórdão 1441/2016-TCU-Plenário, Redator Ministro Walton Alencar Rodrigues, eventual sanção administrativa a ser aplicada aos responsáveis pelo Tribunal não estaria prejudicada pelo manto prescricional, uma vez que o exercício abrangido foi o de 2011, o prazo para prestação de contas dos recursos em questão se encerrou em 30/4/2013, e o ato que ordenou as citações e as audiências se deu em 7/11/2018 (peça 26) .
14.	Portanto, o lapso de tempo entre as ocorrências irregulares e o ato que interrompeu o prazo prescricional é inferior ao decênio considerado no referido decisum.
Análise das Alegações de Defesa do responsável Raimundo Gomes da Silva (peças 39 e 41, de idêntico teor) :
Argumentos
15.	Após fazer um breve histórico processual e discorrer acerca da tempestividade das suas alegações de defesa, o responsável alega, em síntese, o seguinte (peças 39 e 41, de idêntico teor) :
	a) Aduz que ocorreu a violação do devido processo legal pela ausência de instauração do inquérito civil, como etapa preparatória de uma ação civil pública por improbidade administrativa, mencionando doutrina e dispositivos normativos relacionados ao tema;
	b) Argumenta ter havido ofensa ao contraditório e à ampla defesa, insculpidos no art. 5°, inciso LV, da Constituição Federal, citando doutrina afeta ao tema;
	c) Alega que deve ser declarada a nulidade do presente processo por estar presente lide na esfera judicial;
	d) Assevera que a sua atuação não concorreu para causar os supostos danos ao erário e conclui que restaria caracterizada a sua ilegitimidade passiva, pois a responsabilidade seria dos Secretários de Educação no ano de 2011, e cita doutrina relacionada ao seu raciocínio;
	e) Afirma que se impõe a denunciação à lide dos Diretores das Escolas e dos Secretários Municipais de Educação no período de 2011;
	f) Anota que os gestores/ordenadores de despesas executadas à conta do PNAE/2011 eram os Secretários Municipais de Educação à época, não havendo prova de que o responsável praticou atos relacionados aos mencionados programas, nem tampouco existe qualquer procedimento administrativo ou judicial para apurar irregularidades relativas ao PNAE/2011;
	g) Informa que não descumpriu a Lei 8.429/1992, acerca de cujos dispositivos e interpretações discorre longamente, e argumenta que uma ação por improbidade administrativa sem provas deve ser arquivada, colacionando diversas lições doutrinárias e julgados do STJ a esse respeito;
	h) Por fim, requer:
	h.1) Que não seja recebida a inicial, por ausência de fundamentação;
	h.2) Que sejam deferidas as matérias preliminares, julgando-se extinto o processo sem julgamento do mérito;
	h.3) Que seja rejeitada a inicial, em função de não ter sido demonstrada nenhuma ofensa ao art. 11 da Lei 8.429/1992;
	h.4) Que seja extinto o feito sem julgamento do mérito, em função da ilegitimidade passiva;
	h.5) Que seja deferida a preliminar de denunciação à lide dos Diretores das Escolas e dos Secretários Municipais de Educação à época dos fatos;
	h.6) Que seja negado seguimento ao presente processo, por não haver provas em desfavor do responsável;
	h.7) Que seja julgado totalmente improcedente o presente processo pelos fatos e fundamentos apresentados;
	h.8) Que seja declarada a improcedência do pedido inicial, ante a ausência de culpa do responsável em possíveis irregularidades;
	h.9) Por fim, requer a produção das provas em direito admitidas, sem exceção de uma só, notadamente a oitiva de testemunhas e a juntada posterior de novos documentos comprobatórios, tudo em função do princípio constitucional do contraditório processual.
Análise
16.	Preliminarmente, deve-se ressaltar que os processos de controle externo sob jurisdição desse Tribunal são regidos por lei específica, a saber, a Lei 8.443/1992 (Lei Orgânica do TCU) , tendo os julgados desse Tribunal respaldo constitucional (art. 71 da Carta Magna) . Portanto, não é cabível a invocação de dispositivos da Lei 8.429/1992 para obstar a atuação do TCU, até porque a aplicação das sanções previstas na Lei de Improbidade Administrativa ocorre na esfera judicial. Desse modo, não merece prosperar alegação relativa à ausência de instauração do inquérito civil ou a qualquer nulidade relativa a uma suposta ação civil pública por improbidade administrativa.
17.	Por seu turno, restou plenamente demonstrada a viabilidade do exercício da ampla defesa e do contraditório em sua dimensão substancial e a regularidade na abertura do contraditório e o exercício da ampla defesa (art. 5º, inciso LV, da Constituição Federal c/c o art. 12, incisos I e II da Lei 8.443/1992) , pois o responsável foi validamente citado por meio do Ofício 2411/2019-SecexTCE (peça 34) e do Ofício 2414/2019-SecexTCE (peça 35) , os quais foram recebidos no domicílio do responsável (peca 27) e no domicílio que ele declarou nos autos do processo TC Processo 027.432/2013-0 (peca 33) , em 27/5/2019, conforme atestam os AR's correspondentes (peça 37 e 36) , tendo o mesmo apresentado tempestivamente as suas alegações de defesa (peças 39 e 41, de idêntico teor) .
18.	No que concerne à eventual existência de lide judicial relativa aos mesmos fatos discutidos nos presentes autos, ou dos precedentes judiciais específicos evocados pelo responsável, deve-se ressaltar que esta Corte tem competência e jurisdição privativas lastreadas no art. 71 da Constituição Federal e na Lei Orgânica do TCU (Lei 8.443/1992) , pautando a sua atuação com base no princípio da independência das instâncias e não se vinculando obrigatoriamente a nenhuma decisão de outros órgãos ou entidades, tanto na esfera administrativa, como na esfera judicial. Por oportuno, salienta-se que o TCU, obviamente, sujeita-se às decisões judiciais que lhe são diretamente dirigidas ou quando as mesmas possuem caráter vinculante para toda a Administração.
19.	Por oportuno, como bem apontou o Ministro Bruno Dantas no Acórdão 2067/2015-TCU-Plenário, a vinculação dos processos de contas aos processos judiciais poderia decorrer da sentença criminal absolutória, a qual só afasta a responsabilidade administrativa e cível quando for reconhecida ou provada a inexistência do fato ou a negativa da autoria em relação ao responsável (art. 935 do Código Civil) . Contudo, a alegação do responsável não se amolda a nenhuma dessas hipóteses em que o controle externo estaria submetido à decisão judicial.
20.	Por sua vez, como as irregularidade tratada nos presentes autos se referem à omissão na prestação de contas do PNAE/2011, a responsabilidade pela não demonstração da boa e regular aplicação dos recursos de ambos os programas recai indubitavelmente sobre o Sr. Raimundo Gomes da Silva (CPF XXX.247.573-XX) , ex-prefeito Municipal de Baixa Grande do Ribeiro/PI (gestão 2009/2012) , pois, à época dos fatos, ele era o representante legal da Entidade Executora (EE) , no caso concreto, a prefeitura municipal.
21.	Cabe destacar que o Tribunal ratificou recentemente o entendimento já vigente no sentido de que as transferências federais dos programas PNAE, PNATE e PDDE devem ser classificadas como transferências voluntárias (Acórdão 3061/2019-TCU-Plenário, Relatora: Ministra Ana Arraes) . Portanto, os entendimentos que esta Corte reputa como válidos para os convênios também se aplicam a tais programas federais.
22.	Por seu turno, a jurisprudência do TCU é firme no sentido de imputar a responsabilidade pessoal ao gestor pela comprovação da boa e regular aplicação dos recursos federais recebidos mediante convênio ou instrumentos congêneres, submetendo-se todo aquele que administra recursos públicos ao dever constitucional e legal de demonstrar o correto emprego dos valores federais, nos termos do parágrafo único do art. 70 da Constituição de 1988 e do art. 93 do Decreto-Lei nº 200, de 25 de fevereiro de 1967 (Acórdãos 225/2000, 27/2004, 1.569/2007, da 2ª Câmara; e Acórdãos 11/1997, 1.659/2006 e 59/2009, do Plenário) .
23.	Adicionalmente, este Tribunal também entende que o dever de prestar de contas é pessoal, cabendo ao responsável a obrigação de certificar-se de seu cumprimento, mesmo na hipótese de ter delegado a tarefa a outrem, sendo que a eventual delegação de tarefas acessórias ao dever de prestar contas não abrange a responsabilidade pela prestação de contas e pela consequente obrigação de comprovar a boa e regular aplicação dos recursos federais recebidos, as quais, por princípio, são indelegáveis (Acórdão 8662/2013-TCU-Primeira Câmara) .
24.	Além do mais, o entendimento majoritário desta Corte é no sentido de que "o instrumento da delegação de competência não retira a responsabilidade de quem delega" (Acórdão 476/2008-TCU-Plenário, Acórdão 296/2011-TCU-Segunda Câmara e Acórdão 894/2009-TCU-Primeira Câmara) . Logo, nos casos dos prefeitos municipais, a regra geral adotada por este Tribunal é a de responsabilização pessoal do prefeito, pois ainda que a execução dos recursos seja conduzida por auxiliares vinculados ao gabinete do chefe do executivo municipal, a condição de agente político não afasta a responsabilidade do prefeito, que pode responder por culpa in vigilando (Acórdão 3161/2016-TCU-Plenário) .
25.	Em particular, como exceção que vem sendo admitida em algumas situações na jurisprudência recente deste Tribunal, deve-se mencionar o caso em que o afastamento da responsabilidade do prefeito pela utilização dos recursos transferidos se deu em razão de os atos de gestão do convênio terem sido praticados por secretário municipal, conforme competência específica prevista em lei municipal, de acordo com o que se observa nos julgados a seguir:
25.1.	"A comprovação de que os atos de gestão do convênio foram praticados por secretário municipal, conforme competência prevista em lei municipal, afasta a responsabilidade do prefeito pela utilização dos recursos transferidos, mesmo que, na condição de agente político, figure como signatário do ajuste." (Acórdão 563/2019-TCU-Segunda Câmara, Revisor: Ministro-Substituto Weder de Oliveira, grifos acrescidos) .
25.2.	"A comprovação de que todos os atos de gestão e controle do convênio foram praticados por secretário municipal, conforme delegação de competência prevista em lei municipal, afasta a responsabilidade do prefeito pela utilização dos recursos transferidos, mesmo que, na condição de agente político, figure como signatário do ajuste." (Acórdão 7304/2013-TCU-Primeira Câmara, Relator: Ministro-Substituto Augusto Sherman, grifos acrescidos) .
26.	Especificamente no que tange aos fundamentos do primeiro e mais recente acórdão mencionado no item anterior, cabe destacar um excerto do Voto Revisor do Ministro-Substituto Weder de Oliveira no qual ele esclarece a posição vencedora naquele julgamento, no sentido de que não haveria propriamente uma delegação de competência, mas sim uma atribuição legislativa de competência aos secretários municipais por meio de uma disposição expressa por meio de uma lei municipal:
" (...) . O gestor, a quem a legislação e a jurisprudência desta Corte de Contas atribuem responsabilidade pela comprovação da boa e regular aplicação dos recursos federais, não se confunde, necessariamente, com o chefe do executivo, mas se refere àquele que detém a competência legal para administrar e gerir os recursos.
Assim, no caso concreto, considero que a competência para gerir o convênio e a responsabilidade pelos recursos repassados recaem sobre a então titular da Secretaria de Desenvolvimento Social de Caucaia, Lúcia Macedo Sales, ante expressa disposição legislativa nesse sentido e os diversos documentos juntados aos autos."
26.	Portanto, não merece ser acatada a alegação de que teria restado caracterizada a ilegitimidade passiva do responsável em função de ter havido delegação de competência pelo ex-prefeito aos ocupantes do cargo de Secretário Municipal de Educação, o que não foi determinado por disposição alguma de lei municipal específica. Portanto, não merece guarida a alegação do responsável de simplesmente transferir a terceiros o dever que lhe recaía na condição de dirigente máximo do ente municipal.
27.	Especificamente quanto ao dever de prestar contas, esta Corte efetivamente reconhece a sua importância fundamental como forma de os gestores públicos demonstrarem à sociedade a boa e regular aplicação dos recursos que lhes foram confiados. Prova disso é que tal conduta omissiva é considerada como grave infração à norma legal, punível com a imposição de multa (Acórdão 2841/2007-TCU-Segunda Câmara, Relator: Ministro Aroldo Cedraz) . No caso concreto, observa-se que o responsável não logrou afastar a irregularidade consistente na omissão do dever legal de prestar contas dos recursos do PNAE/2011, a qual restou claramente demonstrada nos autos.
28.	Nesse particular, a ausência de apresentação de prestação de contas, sem justificativa, como bem destaca o eminente Ministro Benjamim Zymler, ao proferir o Voto condutor do Acórdão 196/2016-TCU-Plenário, traz a presunção de dano, por imposição legal:
"A omissão no dever de prestar contas configura ofensa não só às regras legais, mas também aos princípios basilares da Administração Pública, já que, nesse caso, o gestor deixa de demonstrar o efetivo emprego dos recursos postos sob a sua responsabilidade, dando ensejo, inclusive, ao surgimento de presunção legal de integral dano ao erário, pela não aplicação dos valores, mediante desvio dos recursos da União."
29.	Ressalte-se que o efeito da omissão é que a não comprovação da boa e regular aplicação dos recursos é um indício de potencial dano ao erário. Com efeito, nos termos do art. 70, parágrafo único, da Constituição Federal, assim como dos artigos 93 do Decreto-lei 200/1967 e 66 do Decreto 93.872/1986, compete exclusivamente ao gestor dos recursos públicos fazer prova adequada da regularidade da sua gestão. Nesse diapasão, é pacífica a jurisprudência deste Tribunal no sentido de que compete ao gestor o ônus de comprovar a boa e regular aplicação dos recursos que lhe foram confiados.
30.	Nesse diapasão, como restou comprovada a omissão do dever legal de prestar contas dos recursos do PNAE/2011, restou devidamente caracterizada uma conduta culposa por omissão por parte do responsável.
31.	Nesse sentido, deve-se esclarecer que, conforme jurisprudência pacífica desta Corte, para que se imponha a obrigação de repor um dano ao erário, não é necessário caracterizar enriquecimento ilícito, locupletamento, dolo ou má-fé por parte dos responsáveis, bastando que se caracterize uma conduta culposa stricto sensu, por imperícia, imprudência ou negligência, da qual resulte um dano ao erário, passível de ressarcimento à luz da Lei 8.443/1992 e da Constituição Federal (Acórdão 1559/2014-TCU-Plenário e 5.297/2013-1ª Câmara) . Basta identificar o responsável pelos atos ilícitos e pelo dano ocasionado, quantificar o mencionado dano e estabelecer o nexo de causalidade entre o citado dano e os atos omissivos ou comissivos praticados pelo responsável. Tudo isso está claramente demonstrado nos autos, não podendo ser aceitos os argumentos de defesa do responsável.
32.	Por outro lado, o pleito do responsável de denunciação à lide dos Diretores das Escolas e dos Secretários Municipais de Educação à época dos fatos, os quais não foram citados nem ouvidos em audiência nestes autos, deve ser rejeitado, haja vista que:
"A solidariedade passiva é instituída em benefício do credor, que pode exigir de um ou de todos os devedores a integralidade da dívida. A impossibilidade de cobrança de um dos devedores não gera óbice a que seja imputada responsabilidade exclusivamente ao devedor remanescente" (Acórdão 368/2014-TCU-Segunda Câmara, Boletim de Jurisprudência TCU 25/2014) .
"O instituto da solidariedade passiva constitui benefício legal erigido em favor do credor, razão por que a eventual ausência de chamamento ao processo de outros responsáveis solidários não obsta a imputação de débito ao agente devidamente citado pelo TCU." (Acórdão 1737/2014-TCU-Segunda Câmara, Boletim de Jurisprudência TCU 35/2014) .
33.	Por seu turno, quanto à solicitação de emprego de outros meios probatórios que não o documental, a jurisprudência do TCU é firme no sentido de que não compete ao Tribunal determinar, a pedido do responsável, a realização de vistoria, diligência, perícia, inspeção ou oitiva de testemunhas para a produção e a obtenção de provas, uma vez que apresentar os elementos que entender necessários para a sua defesa constitui obrigação da parte (e.g., Acórdão 859/2013-TCU-Plenário; 8.089/2014 e 6.214/2016-1ª Câmara; e 5.920 e 6.214/2016-2ª Câmara) .
34.	Especificamente no que se refere a uma eventual prova testemunhal, a qual necessariamente teria que ser apresentada na forma de uma declaração que seria eventualmente anexada aos autos, deve-se esclarecer que as declarações constantes do documento particular escrito e assinado ou somente assinado presumem-se verdadeiras em relação ao signatário, mas, quando contiver declaração de ciência de determinado fato, o documento particular em questão prova a ciência, mas não o fato em si, incumbindo o ônus de prová-lo ao interessado em sua veracidade (conforme art. 408, caput e parágrafo único do CPC) . Ou seja, uma eventual prova testemunhal teria que ser corroborada por outras provas documentais.
35.	Por sua vez, no que concerne ao entendimento do STJ mencionado pelo responsável, deve-se ressaltar que esta Corte tem competência e jurisdição privativas lastreadas no art. 71 da Constituição Federal e na Lei Orgânica do TCU (Lei 8.443/1992) , pautando a sua atuação com base no princípio da independência das instâncias e não se vinculando obrigatoriamente a nenhuma decisão de outros órgãos ou entidades, tanto na esfera administrativa, como na esfera judicial.
36.	Ante todo o exposto, conclui-se que não merecem ser acolhidas as alegações de defesa do responsável.
CONCLUSÃO
37.	Como se verificou na seção "EXAME TÉCNICO" anterior, restou evidenciada a competência do TCU para julgar o presente processo, pois se trata de recursos federais que foram repassados pelo FNDE ao Município de Baixa Grande do Ribeiro/PI. Também foi caracterizada adequadamente a responsabilidade do Sr. Raimundo Gomes da Silva, conforme detalhado no item 5 desta instrução.
38.	Além disso, restaram demonstrados: (i) a viabilidade do exercício da ampla defesa e do contraditório em sua dimensão substancial e a regularidade na abertura do contraditório e o exercício da ampla defesa (art. 5º, inciso LV, da Constituição Federal c/c o art. 12, incisos I e II da Lei 8.443/1992) ; (ii) a suficiência dos elementos probatórios indispensáveis à formação do juízo quanto à ocorrência do dano ao erário ocasionado por atos ilícitos e a vinculação destes com as condutas do responsável arrolado no polo passivo deste processo (art. 5º, caput, parágrafo único e incisos I, II e IV, da IN TCU 71/2012) ; e (iii) a ausência de nulidades processuais oriundas da inobservância de formalidades que acarretem prejuízo processual ao responsável ou ao interesse público (art. 171 do RI/TCU) . Portanto, estão presentes todos os pressupostos necessários para a formação do juízo de mérito das presentes contas.
39.	Por sua vez, restou claramente comprovado o dano ao erário ocasionado em virtude das irregularidades enumeradas no item 5 desta instrução, em relação ao PNAE/2011.
40.	Por conseguinte, por meio da análise levada a cabo na seção "EXAME TÉCNICO" anterior, conclui-se pela rejeição de todas as alegações de defesa apresentadas pelo responsável Raimundo Gomes da Silva (peças 39 e 41) . De fato, o responsável não se desincumbiu do seu ônus de demonstrar a boa e regular aplicação dos recursos do PNAE/2011 em função da omissão na prestação de contas. Ademais, em consulta aos sistemas corporativos do instaurador (por exemplo: SICONV, SIGPC, etc.) , verifica-se que o responsável também não apresentou a prestação de contas do PNAE/2011 ao instaurador e continua inadimplente (peça 43) .
41.	Por outro lado, no que tange ao exame da boa-fé do responsável Raimundo Gomes da Silva, será adotado aqui o sentido objetivo da cláusula de boa-fé, isto é, examinando, "diante de um caso concreto e nas condições em que o agente atuou, qual o cuidado exigível de uma pessoa prudente e de discernimento. Assim o fazendo, encontraremos o cuidado objetivo necessário, fundado na previsibilidade objetiva. Devemos, a seguir, comparar esse cuidado genérico com a conduta do agente, intentando saber se a conduta imposta pelo dever genérico de cuidado harmoniza-se com o comportamento desse agente. A resposta negativa leva à reprovabilidade da sua conduta, à culpa e, enfim, à não caracterização da boa-fé objetiva." (conforme entendimento plasmado no Acórdão 2436/2016-TCU-Plenário; Relator: Ministro Augusto Nardes) .
42.	No presente caso concreto, à vista dos elementos constantes dos autos, percebe-se que os atos praticados pelo responsável não se ajustam ao mencionado modelo objetivo de conduta, pois as suas condutas omissivas foram, no mínimo, culposas (por negligência e imprudência) , tendo restado comprovado que o dano ao erário resultou diretamente daquelas condutas.
43.	Nesse contexto, não é possível afirmar que houve boa-fé por parte do responsável, pois é razoável concluir que lhe era possível ter consciência das ilicitudes de suas condutas omissivas e que eram exigíveis condutas diversas daquelas que adotou, consideradas as circunstâncias que o cercavam. Portanto, tampouco foram identificados excludentes de culpabilidade.
44.	Então, tendo em vista as irregularidades comprovadas nos autos, e como não foi possível reconhecer a boa-fé do responsável, este Tribunal pode proferir, desde logo, o julgamento definitivo de mérito pela irregularidade das presentes contas, com fundamento no art. 202, § 6º, do RI/TCU.
45.	Nesse diapasão, como restou caracterizada a omissão no dever de prestar contas dos recursos do PNAE/2011, também se verificou a não comprovação da boa e regular aplicação dos recursos objeto deste processo, sendo pacífica a jurisprudência deste Tribunal no sentido de que compete ao gestor o ônus de provar a aplicação regular dos recursos que lhe foram confiados, conforme Acórdão 974/2018-TCU-Plenário (Relator Bruno Dantas) , 511/2018-Plenário (Relator Aroldo Cedraz) , 3875/2018-Primeira Câmara (Relator Vital Do Rêgo) , 1983/2018-Primeira Câmara (Relator Bruno Dantas) , 1294/2018-Primeira Câmara (Relator Bruno Dantas) , 3200/2018-Segunda Câmara (Relator Aroldo Cedraz) , 2512/2018-Segunda Câmara (Relator Aroldo Cedraz) , 2384/2018-Segunda Câmara (Relator José Múcio Monteiro) , 2014/2018-Segunda Câmara (Relator Aroldo Cedraz) , 901/2018-Segunda Câmara (Relator José Múcio Monteiro) , entre outros.
46.	Por oportuno, o débito que será imputado ao responsável deve ser atualizado desde as datas dos créditos dos recursos na conta corrente específicas (peça 4) , e não desde as datas das ordens bancárias (peça 3) . No entanto, isso gerará um valor atualizado final menor e, portanto, não implica em nenhum prejuízo ou gravame para o responsável. Por conseguinte, a tabela de débitos ajustada fica como mostrado a seguir:
	Data do crédito na conta específica
	Valor Original (R$) 

	16/3/2011
	3.852,00

	17/3/2011
	13.758,00

	1/4/2011
	3.852,00

	4/4/2011
	13.758,00

	4/5/2011
	3.852,00

	5/5/2011
	13.758,00

	2/6/2011
	3.852,00

	3/6/2011
	13.758,00

	5/7/2011
	3.852,00

	6/7/2011
	13.758,00

	3/10/2011
	11.556,00

	4/10/2011
	41.274,00

	1/11/2011
	3.852,00

	3/11/2011
	13.758,00

	1/12/2011
	3.852,00

	2/12/2011
	13.758,00

47.	Destarte, ante todo o exposto, entende-se que esta Corte deve:
	a) Rejeitar as alegações de defesa do responsável Raimundo Gomes da Silva;
	b) Em face da impossibilidade de reconhecer a boa-fé do responsável (com espeque art. 202, § 6º, do RI/TCU) , julgar irregulares, desde logo, as contas do Sr. Raimundo Gomes da Silva, com fulcro nos arts. 1º, inciso I, 16, inciso III, alíneas "a" e "c", 19, caput, e 23, inciso III, da Lei 8.443/1992 c/c com os arts. 1º, inciso I, 209, incisos I e III, 210 e 214, inciso III, do RI/TCU;
	c) Condenar o responsável Raimundo Gomes da Silva a ressarcir os débitos especificados no item 36 desta instrução aos cofres do FNDE;
	d) Aplicar ao responsável Raimundo Gomes da Silva a multa prevista no artigo 57 da Lei 8.443/1992, na dosimetria a ser definida pelo Exmo. Relator deste feito;
	e) Autorizar, desde logo, a cobrança judicial das dívidas, com fundamento no art. 28, inciso II, da Lei 8.443/1992, caso não atendida a notificação;
	f) Autorizar, antecipadamente, caso requerido pelo responsável, o pagamento da dívida decorrente em até 36 (trinta e seis) parcelas mensais e consecutivas, nos termos do art. 26 da Lei 8.443/1992, c/c o art. 217 do Regimento Interno do TCU, fixando-se o vencimento da primeira parcela em 15 (quinze) dias, a contar do recebimento da notificação, e o das demais a cada 30 (trinta) dias, devendo incidir sobre cada uma os encargos devidos, na forma prevista na legislação em vigor, alertando o responsável que a falta de comprovação do recolhimento de qualquer parcela importará o vencimento antecipado do saldo devedor, nos termos do art. 217, § 2º, do Regimento Interno do TCU (providência que tem sido adotada seguidamente pela Corte, em homenagem à racionalidade processual, conforme se observa, a título de exemplo, nos Acórdãos 2.266/2018, 600/2017, 2.059/2016 e 1.000/2015 do Plenário) ;
	g) Dar ciência do acórdão que vier a ser proferido: ao Sr. Raimundo Gomes da Silva; ao FNDE; e ao Procurador-Chefe da Procuradoria da República no Piauí, nos termos do § 3º do art. 16 da Lei 8.443/1992 c/c o § 7º do art. 209 do Regimento Interno do TCU, para adoção das medidas cabíveis.
PROPOSTA DE ENCAMINHAMENTO
48.	Em face de todo o exposto, submetem-se os autos à consideração superior, propondo:
	a) Rejeitar as alegações de defesa do responsável Raimundo Gomes da Silva;
	b) Em face da impossibilidade de reconhecer a boa-fé objetiva do responsável Raimundo Gomes da Silva, com espeque art. 202, § 6º, do RI/TCU, julgar irregulares, desde logo, as suas contas, com fulcro nos arts. 1º, inciso I, 16, inciso III, alíneas "b" e "c", 19, caput, e 23, inciso III, da Lei 8.443/1992 c/c com os arts. 1º, inciso I, 209, incisos II e III, 210 e 214, inciso III, do RI/TCU, em função das irregularidades, condutas e dispositivos violados especificados no item 5 desta instrução;
	c) Condenar o responsável Raimundo Gomes da Silva ao pagamento das quantias a seguir especificadas, com a fixação do prazo de quinze dias, a contar do recebimento da notificação, para comprovar, perante o Tribunal (art. 214, inciso III, alínea "a", do Regimento Interno) , o recolhimento das dívidas aos cofres do FNDE, atualizadas monetariamente e acrescidas dos juros de mora, calculados a partir das datas indicadas, até a data do efetivo recolhimento, na forma prevista na legislação em vigor:
	Data do crédito na conta específica
	Valor Original (R$) 

	16/3/2011
	3.852,00

	17/3/2011
	13.758,00

	1/4/2011
	3.852,00

	4/4/2011
	13.758,00

	4/5/2011
	3.852,00

	5/5/2011
	13.758,00

	2/6/2011
	3.852,00

	3/6/2011
	13.758,00

	5/7/2011
	3.852,00

	6/7/2011
	13.758,00

	3/10/2011
	11.556,00

	4/10/2011
	41.274,00

	1/11/2011
	3.852,00

	3/11/2011
	13.758,00

	1/12/2011
	3.852,00

	2/12/2011
	13.758,00

	d) Aplicar ao responsável Raimundo Gomes da Silva a multa prevista no artigo 57 da Lei 8.443/1992, na dosimetria a ser definida pelo Exmo. Relator deste feito, fixando-lhe o prazo de 15 (quinze) dias, a contar da notificação, para que comprove, perante o Tribunal (artigo 214, inciso III, alínea "a", do Regimento Interno) , o recolhimento da dívida ao Tesouro Nacional, atualizada monetariamente desde a data em que for proferido o Acórdão condenatório até a do efetivo recolhimento, se for paga após o vencimento, na forma da legislação em vigor;
	e) Autorizar, desde logo, a cobrança judicial das dívidas, com fundamento no art. 28, inciso II, da Lei 8.443/1992, caso não atendida a notificação;
	f) Autorizar, antecipadamente, caso requerido pelo responsável, o pagamento da dívida decorrente em até 36 (trinta e seis) parcelas mensais e consecutivas, nos termos do art. 26 da Lei 8.443/1992, c/c o art. 217 do Regimento Interno do TCU, fixando-se o vencimento da primeira parcela em 15 (quinze) dias, a contar do recebimento da notificação, e o das demais a cada 30 (trinta) dias, devendo incidir sobre cada uma os encargos devidos, na forma prevista na legislação em vigor, alertando o responsável que a falta de comprovação do recolhimento de qualquer parcela importará o vencimento antecipado do saldo devedor, nos termos do art. 217, § 2º, do Regimento Interno do TCU;
	g) Encaminhar cópia do Acordão que vier a ser prolatado por este Tribunal, acompanhado do Relatório e do Voto que o fundamentarem:
	g.1) Ao Sr. Raimundo Gomes da Silva;
	g.2) Ao FNDE; e
	g.3) Ao Procurador-Chefe da Procuradoria da República no Piauí, nos termos do § 3º do art. 16 da Lei 8.443/1992 c/c o § 7º do art. 209 do Regimento Interno do TCU, para adoção das medidas cabíveis, informando que a presente deliberação, acompanhada do Relatório e do Voto que a fundamenta, está disponível para a consulta no endereço www.tcu.gov.br/acordaos, além de esclarecer que, caso requerido, o TCU poderá fornecer sem custos as correspondentes 'cópias, de forma impressa."
2.	Por sua vez, o Ministério Público junto ao TCU exarou sua manifestação regimental nos seguintes termos (peça 47) :
"Trata-se de tomada de contas especial instaurada pelo Fundo Nacional de Desenvolvimento da Educação (FNDE) em razão da omissão no dever de prestar contas dos recursos repassados ao Município de Baixa Grande do Ribeiro - PI por intermédio do Programa Nacional de Alimentação Escolar (PNAE) no exercício de 2011, no montante total de R$ 176.100,00.
No relatório de TCE, o FNDE concluiu pela ocorrência de dano ao erário correspondente à integralidade do valor repassado e atribuiu a responsabilidade pelo seu ressarcimento ao Sr. Raimundo Gomes da Silva, ex-prefeito municipal na gestão 2009 a 2012 e gestor dos recursos disponibilizados para a execução do programa (peça 14, p. 6) .
No âmbito deste Tribunal, foram promovidas a citação e a audiência do responsável, para que se manifestasse acerca das irregularidades que lhe foram atribuídas (peças 34 a 37) . Após a análise das peças de defesa apresentadas, a Secretaria de Controle Externo de Tomada de Contas Especial (Secex-TCE) propôs, em pronunciamentos convergentes, rejeitar os argumentos do Sr. Raimundo Gomes da Silva, julgar irregulares suas contas, condená-lo ao ressarcimento do valor do débito apurado e aplicar-lhe a multa prevista no artigo 57 da Lei 8.443/1992 (peças 44, p. 11-13, 45 e 46) 
No que tange à questão preliminar arguida, na qual o responsável sustenta, em síntese, ter ocorrido violação ao princípio do devido processo legal, com consequente ofensa à sua ampla defesa, reputo suficiente o exame empreendido pela Secex-TCE (parágrafos 16 e 17 da instrução de mérito, peça 5) , motivo pelo qual avalio ser desnecessário tecer considerações adicionais. Passo, portanto, a me concentrar nas questões de mérito que se revestem de maior relevância.
O Sr. Raimundo Gomes da Silva asseverou que não concorreu para a ocorrência do dano constatado, na medida em que a responsabilidade pelos repasses efetuados no âmbito do PNAE em 2011 era dos secretários municipais de educação, argumento que, a meu ver, em consonância com a conclusão a que chegou a unidade técnica, não merece prosperar. 
Ao estabelecer os atores participantes do PNAE, o artigo 6º, inciso II, da Resolução FNDE 38/2009 - normativo de regência vigente à época - fixou o conceito de "Entidade Executora" como sendo a responsável pela execução do programa, inclusive pela utilização e complementação dos recursos federais transferidos, bem como pela sua prestação de contas. O mesmo dispositivo deixa assente que a denominada entidade executora seria "representada pelos Estados, Municípios e Distrito Federal e as redes federais de educação básica ou suas mantenedoras, quando receberem os recursos diretamente do FNDE" (grifamos) .
Por seu turno, o artigo 34 do normativo supracitado determina que a Entidade Executora remeterá ao Conselho de Alimentação Escolar (CAE) , até o dia 15 de fevereiro do exercício subsequente, a respectiva prestação de contas. Constata-se, portanto, que a prestação de contas do PNAE referente ao exercício de 2011 competia à Entidade Executora, representada, no caso em análise, pelo próprio Município de Baixa Grande do Ribeiro - PI, conforme estipula o regulamento do FNDE. 
Por conseguinte, tem-se que o dever de prestar contas - entendido como a obrigação de comprovar, por meio de documentação idônea e pertinente, a boa e regular aplicação de recursos públicos - cabe ao respectivo gestor municipal, na forma do que dispõem o art. 70, parágrafo único, da Constituição Federal de 1988 e o art. 93 do Decreto-lei 200/1967. Nesse mesmo sentido é a jurisprudência majoritária desta Corte de Contas, conforme exemplifica o enunciado do Acórdão 3512/2006-TCU-Segunda Câmara (relator Ministro Walton Alencar Rodrigues) , o qual estabelece que, "em sede de prestação de contas de recursos públicos, incumbe ao gestor o ônus de provar o bom e regular emprego dos recursos federais nos fins previamente estabelecidos pela legislação" (grifamos) .
Feitas essas considerações, torna-se forçoso reconhecer que, no caso em análise, competia ao Sr. Raimundo Gomes da Silva - na condição de prefeito do Município de Baixa Grande do Ribeiro e, consequentemente, gestor máximo daquela Entidade Executora - adotar as providências ou assegurar as condições para que as contas dos recursos repassados àquele ente federado por intermédio do PNAE fossem devidamente prestadas, nos termos estabelecidos pela Resolução FNDE 38/2009. Dessa forma, equivoca-se o responsável quando alega que essa atribuição seria dos secretários municipais de educação. 
Cumpre ainda ressaltar que, embora a data final de prestação de contas, qual seja 30/4/2013, esteja inserta temporalmente no mandato subsequente, consta dos autos que o Sr. Ozires Castro Silva, prefeito municipal na gestão 2013 a 2016, adotou as medidas legais pertinentes para o resguardo do patrimônio público, consoante registrado no relatório de TCE, assim como no Sistema de Gestão de Prestação de Contas (SIGP) , em que foi consignada a informação de que "o atual gestor representa contra o ex-gestor junto ao Ministério Público" (peças 14, p. 1 e 3, e 8, respectivamente) .
Conquanto esta informação não esteja expressamente disponível no processo, certamente o motivo da referida representação tenha sido a não disponibilização das condições materiais mínimas para viabilizar a prestação de contas dos recursos do PNAE nos exercícios seguintes, na medida em que, consoante ofício citatório acostado à peça 34, essa foi uma das condutas irregulares que ensejou a responsabilização do Sr. Raimundo Gomes da Silva no âmbito desta TCE. Portanto, tal qual ocorre em relação aos secretários municipais de educação, não há que se falar em responsabilização solidária do prefeito sucessor, Sr. Ozires Castro Silva.
Por fim, pondero que não sendo possível identificar nos autos elementos que permitam concluir pela ocorrência de boa-fé ou de outros excludentes de culpabilidade na conduta do responsável, cabe a este Tribunal proferir, desde logo, o julgamento definitivo de mérito das presentes contas, nos termos do art. 202, § 6º, do Regimento Interno do TCU (RI/TCU) .
Diante do exposto, este membro do Ministério Público de Contas manifesta-se de acordo com a proposta de encaminhamento formulada pela Secex-TCE."
	É o Relatório.

Carlos Fábio Pacheco Santos (OAB/PI 4.864), representando Raimundo Gomes da Silva.

Procurador Sergio Ricardo Costa Caribé.

TOMADA DE CONTAS ESPECIAL. FNDE. PROGRAMA NACIONAL DE ALIMENTAÇÃO ESCOLAR - PNAE. EXERCÍCIO 2011. MUNICÍPIO DE BAIXA GRANDE DO RIBEIRO/PI. NÃO COMPROVAÇÃO DA BOA E REGULAR APLICAÇÃO DOS RECURSOS EM FACE DA OMISSÃO EM PRESTAR CONTAS DOS RECURSOS RECEBIDOS. CITAÇÃO. IRREGULARIDADE DAS CONTAS. DÉBITO. MULTA.

TOMADA DE CONTAS ESPECIAL (TCE)

Secretaria de Controle Externo de Tomada de Contas Especial (SecexTCE).

Cuidam os autos de tomada de contas especial instaurada pelo Fundo Nacional de Desenvolvimento da Educação (FNDE) em desfavor do Sr. Raimundo Gomes da Silva, na condição de Prefeito do Município de Baixa Grande do Ribeiro/PI, na gestão 2009-2012, em razão da omissão na prestação de contas quanto aos recursos repassados ao referido ente federativo por conta do Programa Nacional de Alimentação Escolar - PNAE (exercício 2011) .
Insta salientar que ao longo do ano de 2011 foi repassada ao município a importância total de R$ 176.100,00 por conta do referido programa governamental.
Consta dos autos que o prazo para prestar contas encerrou-se em 30/4/2013, já no mandado do prefeito sucessor, o Sr. Ozires Castro Silva. No entanto, com base na Súmula 230 do TCU, sua responsabilidade foi afastada por ter comprovado a adoção das medidas legais cabíveis.
Assim, foi promovida somente a citação e a audiência do prefeito antecessor, Sr. Raimundo Gomes da Silva, em virtude da não comprovação da boa e regular gestão dos recursos públicos.
Regularmente comunicado, o responsável apresentou suas alegações de defesa, apresentando os seguintes argumentos, dentre outros:
a) teria ocorrido violação do devido processo legal pela ausência de instauração do inquérito civil, como etapa preparatória de uma ação civil pública por improbidade administrativa;
b) haveria ofensa ao contraditório e à ampla defesa, insculpidos no art. 5°, inciso LV, da Constituição Federal, citando doutrina afeta ao tema;
c) o responsável não teria concorrido para a ocorrência do dano constatado, na medida em que a responsabilidade pelos repasses efetuados no âmbito do PNAE em 2011 era dos secretários municipais de educação;	
d) assim, os ex-secretários municipais de educação no período de 2011 deveriam compor também o polo passivo da presente tomada de contas especial;
e) os ordenadores de despesas executadas à conta do PNAE/2011 seriam os secretários municipais de educação à época; e 
f) não descumpriu a Lei 8.429/1992, acerca de cujos dispositivos e interpretações discorre longamente, e argumenta que uma ação por improbidade administrativa sem provas deve ser arquivada, colacionando diversas lições doutrinárias e julgados do STJ a esse respeito.
Em pareceres uníssonos, as instâncias instrutivas da SecexTCE e o MP/TCU propuseram, em síntese, julgar irregulares as contas do responsável, condenando-o ao pagamento do débito apurado e da multa capitulada no art. 57 da Lei 8.443/1992.
Feita a devida exposição dos fatos, considero que tanto a instrução de mérito da SecexTCE quanto o parecer de lavra do Ministério Público de Contas abordaram com bastante propriedade todas as questões de fato e de direito aduzidas pelo responsável, motivo pelo qual os adoto como razões de decidir.
Com efeito, acolho o exame da SecexTCE quanto às questões preliminares suscitadas pelo responsável, pois os processos de controle externo sob jurisdição dessa Corte de Contas são regidos por lei específica, a saber, a Lei 8.443/1992. Portanto, não é cabível a invocação de dispositivos da Lei de Improbidade Administrativa para obstar a atuação do TCU. Desse modo, não deve prosperar a alegação relativa à ausência de instauração do inquérito civil ou a qualquer nulidade relativa a uma suposta ação civil pública por improbidade administrativa.
Não cabe a anulação do presente feito sob o argumento de que há processo judicial tratando da matéria, haja vista a incidência nos processos desta Corte do princípio da independência das instâncias. A jurisdição do TCU tem assento constitucional e é exercida de forma autônoma à persecução eventualmente realizada pelo Ministério Público com base na Lei de Improbidade Administrativa.
No que tange às alegações de que o débito apontado deveria ser atribuído aos secretários de educação da municipalidade, permito-me reproduzir as considerações exaradas pelo Parquet:
"Ao estabelecer os atores participantes do PNAE, o artigo 6º, inciso II, da Resolução FNDE 38/2009 - normativo de regência vigente à época - fixou o conceito de "Entidade Executora" como sendo a responsável pela execução do programa, inclusive pela utilização e complementação dos recursos federais transferidos, bem como pela sua prestação de contas. O mesmo dispositivo deixa assente que a denominada entidade executora seria "representada pelos Estados, Municípios e Distrito Federal e as redes federais de educação básica ou suas mantenedoras, quando receberem os recursos diretamente do FNDE" (grifamos) .
Por seu turno, o artigo 34 do normativo supracitado determina que a Entidade Executora remeterá ao Conselho de Alimentação Escolar (CAE) , até o dia 15 de fevereiro do exercício subsequente, a respectiva prestação de contas. Constata-se, portanto, que a prestação de contas do PNAE referente ao exercício de 2011 competia à Entidade Executora, representada, no caso em análise, pelo próprio Município de Baixa Grande do Ribeiro - PI, conforme estipula o regulamento do FNDE. "
Considero que os aportes federais de recursos para educação, por meio do PNAE, consistem em transferências voluntárias, uma vez que são recursos transferidos a título de cooperação e mediante o atendimento de diversos requisitos impostos pelo ente concedente.
Assim, é forçoso concluir que competia ao Sr. Raimundo Gomes da Silva - na condição de gestor máximo da municipalidade - adotar as providências para que as contas dos recursos repassados por intermédio do PNAE fossem devidamente prestadas, nos termos estabelecidos pela Resolução FNDE 38/2009. 
Portanto, julgo irregulares as contas do Sr. Raimundo Gomes da Silva o condeno ao pagamento do débito apurado e da multa prevista no art. 57 da Lei 8.443/1992, cujo valor fixo em R$ 30.000,00 (trinta mil reais) .
	Diante do exposto, manifesto-me pela aprovação do acórdão que ora submeto à apreciação deste Colegiado.
TCU, Sala das Sessões Ministro Luciano Brandão Alves de Souza, em 19 de maio de 2020.
BENJAMIN ZYMLER 
Relator